【裁判字號】    92,再易,5
【裁判日期】    920730
【裁判案由】    給付借款
【裁判全文】
臺灣高雄地方法院民事判決  九十二年度再易字五號
    再審原告  乙○○
    再審被告  甲○○
右當事人間請求給付借款事件，再審原告對於民國九十二年一月二十三日本院九十一
年度簡上字第二六六號確定判決提起再審之訴，本院判決如左：
    主      文
再審之訴駁回。
再審訴訟費用由再審原告負擔。
    理      由
一、再審原告起訴主張：本件借貸糾紛之原因係因再審被告於民國（下同）九十年四
    月間與訴外人張美蓮共同向再審原告借款新台幣（下同）六十萬元，再審原告並
    於同月二十三日將該款項電匯予張美蓮，而張美蓮乃交付由其簽發並由再審被告
    背書之面額均為二萬八千元之本票二十四紙予再審原告。惟再審被告除於九十年
    四月二十八日、同月三十日，分別償還再審原告二十萬元、十萬元，共計三十萬
    元外，嗣另於每月收受張美蓮二萬八千元票款後，始交付一萬四千元予再審原告
    ，計共交付再審原告十五萬四千元，合計上開借款迄今尚餘十四萬六千元未為清
    償。然再審被告竟因其與訴外人張美蓮夫妻之債務糾紛，硬將再審原告牽扯其中
    ，並誆稱上開三十萬元係其貸與再審原告之款項，惟因再審被告還款三十萬元時
    ，並沒有要求立即退還十二紙本票，當每月再審被告還款再審原告一萬四千元時
    ，再審原告即退還二萬八千元之本票一紙，此係雙方同意下所為，所以並非如再
    審被告所言，對於三十萬債權卻收取六十七萬二千元之本息。況且原確定判決以
    再審被告不可能與張美蓮共同向再審原告借款後，在數日後就還款三十萬元給再
    審被告，遽認定系爭款項乃再審原告向再審被告借貸之款項，顯屬臆測之詞，而
    再審被告係管理張美蓮家中日常生活開支者，張美蓮亦曾於鈞院九十一年度發查
    字第四三五六號偵查庭中，自承每月將本票票款二萬八千元交由再審被告，及當
    初借錢時本票背面由再審被告背書，共同向再審原告借錢，而再審原告對於與再
    審被告間金錢往來之明細，於原確定判決卻未對此證據進行辯論，亦未於判決中
    載明，顯有違民事訴訟法第一百九十九條及第一百九十三條之規定，且原確定判
    決對於再審被告並未舉證證明再審原告有向其借貸之事實，遽採為對再審被告有
    利之認定，顯屬判決違背法令等語。爰依民事訴訟法第四百九十六條第一項第十
    三款及第一款規定提起再審之訴，並聲明：(一)鈞院九十一年度簡上字第二六六號
    民事確定判決應予廢棄。(二)再審訴訟費用及再審前第二審訴訟費用均由再審被告
    負擔。
二、再審被告則以：再審原告於九十年四月二十八日、同月三十日，以其欲參加法院
    拍賣投標需押標金為由，分別向再審被告借貸二十萬、十萬元，共計三十萬元，
    惟再審原告於得標後，除僅清償十四萬元外，其餘十六萬元，迭經催討竟拒不清
    償，爰依消費借貸法律關係，請求再審原告給付尚欠之十六萬元及自九十一年三
    月十九日起至清償日止，按年息百分之五計算之遲延利息。至再審原告固否認前
    開系爭三十萬元係其向上訴人所借貸，並辯稱該三十萬元係再審被告為清償訴外
    人張美蓮積欠再審原告借款之六十萬元中之三十萬元而交付予再審原告云云。惟
    訴外人張美蓮積欠再審原告之六十萬元債務，與再審被告無涉，再審被告自無代
    其清償之必要；況若如再審原告所稱系爭三十萬元係再審被告代訴外人張美蓮清
    償借款而交付，則扣除該三十萬元後，訴外人張美蓮積欠再審原告之款項僅餘三
    十萬元，何以再審原告仍向張美蓮收取面額二萬八千元之本票二十四紙，即高達
    六十七萬二千元之本息？再審原告所提出之支付明細中，固記載於九十年五月十
    七日、同月二十二日、同月三十日、同月三十一日、同年六月八日分別收受付款
    人為中國信託商業銀行高雄分行，發票人帳號為000000000號，票面金
    額均為二萬八千元之五紙支票之票款，惟前開帳戶並非再審被告所開設而係訴外
    人張美蓮所有，顯見前開五紙支票並非再審被告交付予再審原告。又再審原告固
    分別於九十年五月十八日、同月二十三日、同年六月一日、同年六月二十六日分
    別給付再審被告五次一萬四千元之票款，惟此時間明顯較前開再審原告收受二萬
    八千元之時日為遲，益徵再審原告向訴外人張美蓮提示本票獲付款確定後，始還
    款予上訴人之事實。是原確定判決並無違法之處，再審原告接獲判決至今，仍拒
    不返還款項，卻一再故意歪曲事實，其所提起之再審，顯為無理由，應予駁回。
三、按再審之訴，應於三十日之不變期間內提起。前項期間，自判決確定時起算。但
    再審之理由知悉在後者，自知悉時起算；民事訴訟法第五百條第一項、第二項定
    有明文。查本件再審原告係於九十二年一月三十日收受本院九十一年度簡上字第
    二六六號民事判決，而於同年二月七日向本院提起再審之訴，尚未逾民事訴訟法
    第五百條第一項所定三十日之法定再審期間，先予敘明。
四、本件原確定判決有無民事訴訟法第四百九十六條第一項第十三款及第一款之再審
    事由？茲將本院判斷析述如下：
  (一)原確定判決有無民事訴訟法第四百九十六條第一項第十三款之再審事由？
   １、按當事人以發見新證據為聲請再審之原因者，必以其新證據若經法院斟酌可
       受較有利益之裁判者為限（最高法院十七年上字第一０八一號判例意旨可資
       參照）。況按民事訴訟法第四百九十六條第一項第十三款所謂「當事人發見
       未經斟酌之證物或得使用該證物者」，係指前訴訟程序事實審之言詞辯論終
       結前已存在之證物，因當事人不知有此，致未經斟酌，現始知之，或雖知有
       此而不能使用，現始得使用者而言。若在前訴訟程序事實審言詞辯論終結前
       ，尚未存在之證物，本無所謂發見，自不得以之為再審理由。亦有最高法院
       二十九年上字第一○○五號及三十二年上字第一二四七號判例可參。是其證
       物如業經當事人在前訴訟程序事實審言詞辯論終結前提出使用，並經前訴訟
       程序予以斟酌，而為法院所不採者，即與上開發見未經斟酌之證物有間，無
       從依民事訴訟法第四百九十六條第一項第十三款規定提起再審之訴。
  ２、再審原告主張：其曾於原審提出償還明細表，詳細記載與再審被告間資金之往
      來情形，而原審竟未於言詞辯論時要求當事人進行辯論，亦未於判決書中載明
      。惟查上揭再審原告提出之證據，業經其於前訴訟程序中陳明乙節，已經本院
      調閱九十一年度雄簡字第七八一號及九十一年度簡上第二六六號民事事件卷宗
      審核無訛，是再審原告提出之上揭證物，並非新證據，乃可認定。該償還明細
      表係再審原告單方所製作，且原審對於再審原告所提出償還明細表，已於九十
      二年一月九日之言詞辯論程序中進行辯論，審判長詢問上訴人（即再審被告）
      對於九十一年雄簡字第二一０六號卷證、九十一年小上字第八九號全卷有何意
      見？（提示並告以要旨）上訴人回答：被上訴人（即再審原告）根本沒有交付
      過任何本票，我也沒有給過張美蓮的本票給他。（見九十一年度簡上字第二六
      六號卷第二百四十一頁至第二百四十二頁），是再審原告所主張之償還明細表
      ，已經當事人在前訴訟程序事實審言詞辯論終結前提出使用，並經前訴訟程序
      予以斟酌，而為法院所不採者，即與上開發見未經斟酌之證物有間，是再審原
      告認原確定判決有民事訴訟法第四百九十六條第一項第十三款之違法云云，顯
      無足取。
  (二)原確定判決並無民事訴訟法第四百九十六條第一項第一款之再審事由：
    1.按民事訴訟法第四百九十六條第一項第一款所謂：「適用法規顯有錯誤者」，係
      指確定判決所適用之法規顯然不合於法律規定，或與司法院現尚有效及大法官
      會議之解釋，或最高法院尚有效之判例顯然違反者，並不包括取證據不當或認
      定事實錯誤之情形在內，最高法院六十年度台再字第一七０號判例、六十九年
      度台再字第一三一號判決及七十年度台再字第一０六號判決意旨足資參照。又
      確定判決消極的不適用法規，顯然影響裁判者，自屬於民事訴訟法第四百九十
      六條第一項第一款所規定之適用法規顯有錯誤之範圍，惟確定判決消極的不適
      用法規，對於裁判顯然無影響者，不得據為再審理由，司法院大法官會議亦著
      有釋字第一七七號解釋可供參酌。
  ２、再審原告主張：原確定判決違反民事訴訟法舉證責任分配的法則，顯有適用法
      規錯誤等語。惟查：
     (1)票據為無因證券，非可當然當作借貸的唯一證據，然亦可當作間接或補強證
       據，再審被告主張其曾於九十年四月二十八日及同年月三十日借款予再審原
       告之事實，業據再審被告於原審提出中國信託商業銀行（以下簡稱「中國信
       託」）支票存根二紙及高雄第十七支郵局存證信函第八十六號為證，此為再
       審原告所不爭執，是原審以再審被告匯款於再審原告之事實，並以再審被告
       所提出之支票存根，認定再審被告已就給付三十萬予再審原告之事實，盡其
       舉證責任，並無違法之處。再審原告僅空言原審未要求再審被告就借貸事實
       負舉證責任，認有違民事訴訟法第四百九十六條第一項第一款規定之意旨云
       云，亦不足取。
     (2)至於再審原告所主張本件係再審被告與張美蓮共同向其借貸六十萬元乙節，
       原審判決審酌證人張美蓮之證詞：我去跟被上訴人（即再審原告）借款時，
       被上訴人有要求我的本票（每張面額二萬八千元）後面要有上訴人（即再審
       被告）的背書，他才肯借我錢，後來我就將本票簽好交給我先生，上訴人（
       即再審被告）何時簽名我不清楚等語，並參酌再審原告於中國信託三民分行
       所開設之000000000000號帳戶分別於九十年五月十七日、同年
       月二十一日、同年月二十九日、同年月十日、同年六月七日託收由張美蓮發
       票之各二萬八千元支票票款入帳，而再審原告之妻即訴外人謝貴芬設於第一
       商業銀行北高雄分行00000000000號帳戶則分別於九十年五月十
       八日、同年月二十三日、同年六月一日、同年六月二十六日、九十一年二月
       二十七日轉帳至再審被告同設於該分行00000000000號帳戶等相
       關資料，而認定再審原告係於收受張美蓮所清償之二萬八千元後，始經由其
       妻謝貴芬之帳戶交付上訴人一萬四千元，並認為再審原告之辯解不足採信，
       此為事實審法院之職權之行使，並無適用法規顯有錯誤之問題。
五、按再審之訴顯無再審理由者，得不經言詞辯論，以判決駁回之，民事訴訟法第五
    百零二條第二項定有明文。本件再審原告主張原確定判決有民事訴訟法第四百九
    十六條第一項第一款及同條項第十三款之再審事由，均不可採。從而，再審原告
    提起本件再審之訴，並無再審理由，爰不經言詞辯論，予以駁回。
六、據上論結，本件再審之訴為無理由，依民事訴訟法第五百零二條第二項、第七十
    八條，判決如主文。
中      華      民      國    九十二    年      七      月    三十      日
                              臺灣高雄地方法院民事第二庭
~B審判長法官  楊富強
~B法      官  李昭彥
~B法      官  陳樹村
右為正本係照原本作成。
本判決不得上訴。
中      華      民      國    九十二    年      七      月    三十      日
~B法院書記官  王壹理


司法院資訊處製作；財團法人民間司法改革基金會備份。
